【裁判字號】    95,建上易,8
【裁判日期】    951208
【裁判案由】    給付工程款
【裁判全文】
臺灣高等法院高雄分院民事判決         95年度建上易字第8號
上  訴  人  傳泰科技企業行
法定代理人  甲○○
被上訴人    國立恆春高級工商職業學校
法定代理人  乙○○
訴訟代理人  丙○○
上列當事人間請求給付工程款事件，上訴人對於民國95年5 月22
日臺灣屏東地方法院94年度建字第8 號第一審判決提起上訴，本
院於95年11月29日言詞辯論終結，判決如下：
    主  文
原判決廢棄。
被上訴人應給付上訴人新台幣陸拾貳萬參仟陸佰伍拾元，及自民
國94年9 月3 日起至清償日止，按週年利率百分之五計算之利息
。
第一、二審訴訟費用由被上訴人負擔。
    事實及理由
一、上訴人起訴主張：上訴人於民國92年10月承攬被上訴人電機
    科室內整修工程（下稱系爭工程），總工程款為新臺幣（下
    同）1,499,000 元，已完工並經被上訴人驗收。被上訴人以
    系爭工程中「一樓土木工程暨設地面增高部分（填高40公分
    ）」驗收結果，上訴人實作數量遠低於標價單上所列數量，
    僅同意依實作數量給付工程價款。然系爭工程係以總價決標
    ，被上訴人招標時，因標價單上「暨設地面增高部分」所列
    數量遠超過實際應施作數量，上訴人乃配合該標價單上數量
    ，以降低材料單價方式，計算總價後投標。上訴人已依合約
    施工圖施作並驗收完成，惟被上訴人僅給付無爭議部分之工
    程款，就其中有爭議金額623,650 元部分，則拒未給付。爰
    依系爭工程契約之法律關係，請求被上訴人給付工程款
    623650 元 ，及自起訴狀繕本送達翌日起至清償日止，按週
    年利率百分之5 計算之利息，並陳明願供擔保聲請准予宣告
    假執行。
二、被上訴人則以：系爭工程有關「一樓土木工程暨設地面增高
    部分（填高40公分）」驗收時，經測量上訴人實際施作數量
    ，不足標價單所列數量，故兩造於92年12月30日驗收記錄會
    議中達成合意，上訴人同意依照實際施作之數量計算應付之
    工程款。上訴人對於未實際施作部分之工作，不能認定已完
    成，自不得請求給付該部分之報酬，且已施作部分，應依標
    價單上之單價計付價款，已經支付等語，資為抗辯。
三、原審判決駁回上訴人之請求及假執行之聲請。上訴人聲明不
    服，求為廢棄原判決，判命被上訴人如數給付；被上訴人則
    求為判決駁回上訴。
四、兩造對於上訴人於92年10月間參加系爭工程招標，以最低標
    得標承攬系爭工程，依投標須知記載，系爭工程是「以統包
    辦理招標」、「總價決標」，上訴人決標總價為1,499,000
    元，並約定於92年12月15日前完工，上訴人已完工通過驗收
    ，及系爭工程關於一樓土木工程暨設地面增高部分，其施工
    項目中石、粗砂、卵石、混凝土、鋼模板、水泥砂漿、地板
    面磨石加工等項，標價單上記載之數量與實際施作數量不符
    ，其工程款共差距623, 650元等事實並不爭執，並有被上訴
    人印製之投標須知、工程合約書（含工程標價單、工程單價
    分析表）、公開招標決標紀錄、工程決算書、驗收記錄報告
    表、驗收記錄、工程結算驗收證明書在卷可按（本院卷53
    至56頁、原審卷8 至21頁、32至36頁、68至70頁），堪認為
    真實。兩造所爭執者為：(一)系爭工程款給付之方式為總價給
    付或以實作數量計付？(二)上訴人得請求之工程款金額為何？
    茲分述如下：
  (一)依兩造所簽定之工程合約書前段記載：兩造同意依政府採購
    法及其主管機關訂定之規定訂定本契約，共同遵守（原審卷
    第9 頁），則兩造在解釋系爭工程合約疑義時，應依前開法
    令之規定為之。按政府機關依政府採購法招標，其採最低標
    決標方式者，包括總價決標及單價決標，前者以總價低於底
    價之最低標為得標廠商，後者則以招標標的之單價決定最低
    標者（政府採購法施行細則64條之1） 。又依行政院公共工
    程委員會依政府採購法第63條第1 項訂定之採購契約要項第
    30條第項規定：契約應記載總價；無總價者應記載項目、單
    價及金額或數量上限；第31條規定，契約價金之給付，得為
    下列方式之一，由機關載明於契約：(1)依契約總價給付。(2)
    依實際施作或供應之項目及數量給付。(3)部分依契約標示之
    價金給付，部分依實際施作或供應之項目及數量給付。(4)其
    他必要之方式。其以總價決標並約定以總價給付者，於承攬
    人完工經驗收合格後，除有契約約定之調解總價事由外，即
    應依合約價格支付之。
  (二)兩造合約第1 條約定，契約文件包括招標文件及其變更或補
    充。而依被上訴人提出之投標須知第60條之規定，本採購決
    標方式可供勾選者包括(1)總價決標、(2)分項決標、(3)分組決
    標、(4)依數量決標、(5)單價決標（以單價乘以預估數量之和
    決定得標廠商）、(6)其他。被上訴人所勾選者為第(1)項之總
    價決標，非第(5)項之單價決標。其次，兩造合約書已明確載
    明「契約總價149 萬9 千元」，於第3 條就契約價金之給付
    約定：「廠商所完成之相關設備整修經機關驗收合格後一次
    付清」，而就總價調整事項，該合約則未有追加、變更工程
    ，或其他加減帳事項之約定。另被上訴人就系爭工程依投標
    須知之記載採總價決標，亦不爭執（本院卷74頁）。則上訴
    人如已依合約施作完成並經驗收合格，被上訴人即應依合約
    總價給付工程款，而不得依實作數量為加減帳。
  (三)上訴人固辯稱：因施作數量不足標價單所列數量，故兩造於
    92年12月30日驗收記錄會議中達成合意，上訴人同意依照實
    際施作之數量計算應付之工程款，事後發生爭議，就爭議部
    分未付款等語，並提出同日之驗收紀錄及工程結算驗收證明
    書為憑（原審卷69、70頁）。惟據被上訴人另外陳稱：工程
    標價單上附註「以現場實際為準，請詳實估算」，乃應按現
    場實際狀況完成，標價單上的數量是參考值之意，廠商應按
    其實際估價的數量來估算投標金額（本院卷75頁），及證人
    即被上訴人總務主任吳吉全證稱：本件是總價決標，依工程
    慣例是要照總價付款，但因為驗收單位認為數量沒有那麼多
    ，如果依照標價單上面的數量他不敢驗收，才會同意按實作
    數量來計算，目的是為了完成驗收，與計價沒有關係；驗收
    紀錄上第4 到7 項請廠商提出出廠數量證明，也是為了完成
    驗收，沒有牽涉到計價問題；驗收單位與計價單位不同，因
    為付款會計是按照實作數量及標價單上的單價計算，才發生
    爭議（本院卷第75至76頁），核與上開驗收紀錄記載「一樓
    土木工程部分，1 ─3 項因合約... 有誤，經廠商協商結果
    願以實作數量計算」（並非記載以實作數量「計價」）、「
    4 ─7 項請廠商附出場數量證明」（並非請廠商附出場「價
    格」證明）相符，足認上訴人並非同意此爭議部分以實作數
    量及標價單上之單價計價。
  (四)被上訴人就系爭工程已施作完畢並通過驗收並不爭執（本院
    卷74頁），兩造復未於事後合意變更合約計價方式，按之上
    開說明，被上訴人自應按契約總價付款；其就本件爭議部分
    之工程款金額62萬3650元亦不爭執，自應如數給付。
五、綜上所述，上訴人本於承攬工程契約之法律關係，請求被上
    訴人給付工程款62萬3650元，暨自起訴狀繕本送達翌日即94
    年9 月3 日起，至清償日止，按年息百分之5 計算法定遲延
    利息，為有理由，應予准許。原審為上訴人敗訴之判決，尚
    有未洽。上訴意旨指摘原判決不當，求予廢棄改判，為有理
    由。爰由本院予以廢棄，改判如主文第2 項所示。兩造其餘
    攻擊防禦，於判決結果不生影響，爰不予一一論述，併此敘
    明。
據上論結，本件上訴為有理由，依民事訴訟法第450 條、第78
條，判決如主文。
中    華    民    國    95    年    12    月    8     日
                            民事第六庭
                                審判長法官 許明進
                                法      官 張明振
                                法      官 謝肅珍
以上正本證明與原本無異。
不得上訴。
中    華    民    國    95    年    12    月    8     日
                                書  記  官 廖素珍


司法院資訊處製作；財團法人民間司法改革基金會備份。
